【裁判字號】    99,上,541
【裁判日期】    991228
【裁判案由】    撤銷贈與等
【裁判全文】
臺灣高等法院民事判決                   99年度上字第541號
上  訴  人  賴武雄
            詹文妹
共      同
訴訟代理人  葉宏基律師
被上訴人    彰化商業銀行股份有限公司
法定代理人  陳淮舟
訴訟代理人  魏早炳律師
            魏翠亭律師
複代理人    陳恩民律師
上列當事人間撤銷贈與等事件，上訴人對於中華民國99年3月31
日臺灣新竹地方法院91年度訴字第914號第一審判決提起上訴，
被上訴人為訴之追加，本院於99年12月7日言詞辯論終結，判決
如下：
    主  文
原判決廢棄。
被上訴人在第一審之訴駁回。
被上訴人追加之訴駁回。
第一、二審及追加之訴訴訟費用由被上訴人負擔。
    事實及理由
壹、程序部分：
一、按民事訴訟法第451條第1項規定：「第一審之訴訟程序有重
    大之瑕疵者，第二審法院得廢棄原判決，而將該事件發回原
    法院。但以因維持審級制度認為必要時為限。」所謂因維持
    審級制度認為必要，而得將事件發回原法院，係指若不將該
    事件發回，則該當事人即不能在該一審級為訴訟行為，實施
    其攻擊防禦方法，致有受不利益判決之虞，而無異少經一審
    級保護者而言（最高法院91年度台上字第2497號判決意旨參
    照）。經查被上訴人起訴主張依民法第244條第1項規定撤銷
    上訴人間所為贈與房地之無償行為，上訴人在原審於98年11
    月23日抗辯彼等間所為房地所有權移轉登記係有償行為（見
    原審卷第2宗44-46頁），嗣兩造即就上訴人間所為房地所有
    權移轉登記係無償或有償行為進行攻防，被上訴人於99年3
    月18日表明其請求權基礎為民法第244條第1項、第2項（見
    原審卷第2宗232頁背面），已追加民法第244條第2項為訴訟
    標的，原審依民法第244條第2項為被上訴人勝訴之判決，既
    已經兩造進行攻防，難認第一審之訴訟程序有重大之瑕疵。
    上訴人主張第一審之訴訟程序有重大之瑕疵，聲明求為廢棄
    原判決，將本件發回原法院，為不足採。
二、又按依民事訴訟法第446條第1項及第255條第1項第2款規定
    ，請求之基礎事實同一者，在第二審程序得為訴之追加。上
    訴人在原審主張依民法第244條第1項、第2項、第4項及第
    184條規定，請求撤銷上訴人間所為房地所有權移轉登記之
    債權及物權行為暨塗銷所有權移轉登記；嗣在本院主張上訴
    人間所為房地贈與係通謀虛偽意思表示，當然自始確定無效
    ，追加民法第87條第1項前段規定為其請求權基礎，並以單
    一聲明，主張先、備位之法律關係，先位請求依民法第244
    條第1項及第87條第1項前段規定，擇一判決；備位請求依民
    法第244條第2項規定而為判決（見本院卷160頁)；所主張之
    基礎原因事實均係上訴人間所為房地贈與行為害及被上訴人
    之債權，且被上訴人主張上訴人間所為房地贈與係通謀虛偽
    意思表示之原因事實，已經上訴人在原審抗辯彼等間以贈與
    為原因所為房地所有權移轉登記係有償行為等語，此即彼等
    間之贈與係通謀虛偽意思表示，被上訴人請求之基礎原因事
    實同一，其追加民法第87條第1項前段為先位之請求權基礎
    ，程序上核無不合，應予准許。另被上訴人主張民法第244
    條第1項係先位請求，民法第244條第2項係備位請求，係更
    正法律上之主張，非屬訴之變更或追加，附此說明。
貳、實體部分：
一、上訴人聲明：如主文所示。
    被上訴人聲明：上訴駁回。
二、被上訴人起訴主張：
（一）上訴人賴武雄原任職伊北新竹分行經理，於83年6月及同
      年11月間辦理訴外人翌閎實業有限公司（下稱翌閎公司）
      申請貸放新台幣（下同）200萬元及300萬元之短期貸款案
      ，違反當時有效之中小企業融資信用保證作業有關「企業
      短、中期週轉授信總餘額佔最近1年報稅營業額之比率不
      得超過100％」之規定，分別於83年6月7日及同年11月26
      日批准如數貸放予翌閎公司；又翌閎公司貸得之500萬元
      資金有流入授信行員（即上訴人賴武雄）及其家屬（即上
      訴人詹文妹）帳戶，甚至由授信行員週轉運用之情事，違
      反財政部所訂金融事業機構人員生活道德規範要點第2條
      第9、13款等規定，致伊於翌閎公司上開貸款成為呆帳後
      ，本可向財團法人中小企業信用保證基金（下稱信保基金
      ）請領按所貸金額8折計算之400萬元代位清償金，因有該
      基金「不代位清償準則」第4條及第8條之違規情事而無法
      獲得補償。為此，伊銀行於91年4月18日之第四屆第六次
      人事評議委員會決議對上訴人賴武雄予記一大過處分。伊
      並另案訴請上訴人賴武雄賠償422萬4,001元本息，經原法
      院91年訴字第915號、本院97年上更(一)字第172號判決及最
      高法院98年台上字第1027號裁定確定在案。
（二）上訴人賴武雄於91年5月24日以夫妻贈與為原因，將其所
      有坐落新竹市○○段1413號地號土地面積102平方公尺，
      及地上同段15建號門牌新竹市○○路67巷1弄25號，2層加
      強磚造建物，總面積97.74平方公尺房屋（下稱系爭房地
      ）所有權全部，無償移轉登記予上訴人詹文妹，致伊求償
      未果。上訴人間移轉系爭房地所有權之行為害及伊之債權
      ，伊得依民法第244條第1項規定撤銷之。倘上訴人主張彼
      等間之贈與係有償，則彼等間之贈與顯係通謀虛偽意思表
      示，應屬無效，依民法第87條第1項前段規定，伊亦得請
      求塗銷系爭房地之所有權移轉登記。縱認上訴人間移轉系
      爭房地所有權係有償行為，因伊係於91年4月間核記上訴
      人賴武雄一次大過，而系爭房地於91年5月24日始辦理所
      有權移轉登記完畢，難認上訴人詹文妹不知彼等間之贈與
      行為有損及伊債權，依民法第244條第2項規定，伊亦得撤
      銷之，並依民法第244條第4項及第184條規定，請求上訴
      人詹文妹塗銷系爭房地之所有權移轉登記。
（三）伊先位依民法第244條第1項及第87條第1項前段規定請求
      擇一判決，備位依民法第244條第2項規定請求，並依民法
      第244條第4項及第184條規定，求為撤銷上訴人就系爭房
      地於91年3月31日所為之債權行為及91年5月24日所為所有
      權移轉登記之物權行為，暨命上訴人詹文妹塗銷系爭房地
      所有權移轉登記之判決。
上訴人則以：
（一）上訴人賴武雄於90年間向上訴人詹文妹借款共計544萬9,
      300元，因上訴人賴武雄無錢償還，雙方乃約定由上訴人
      賴武雄將系爭房地辦理所有權移轉登記予上訴人詹文妹，
      以抵償上開借款；並於91年3月31日委請地政士鍾政二辦
      理，於91年5月24日將系爭房地以贈與為原因移轉所有權
      登記予上訴人詹文妹，伊等間確有債權債務關係，所為所
      有權移轉登記係有償行為，非無償行為。
（二）上訴人賴武雄對翌閎公司之核貸過程，並無不妥。被上訴
      人銀行過去就雷同事件，均僅以行政處分記過處理，從未
      聽聞有行員因此遭被上訴人求償，上訴人賴武雄並未認知
      被上訴人會向其求償，上訴人詹文妹更無可能有此認知。
      系爭房地係於91年3月31日委託地政士辦理所有權移轉登
      記，被上訴人於91年4月18日始召開人事評議委員會予上
      訴人賴武雄記一大過處分，上訴人詹文妹於辦理系爭房地
      所有權移轉登記時，並不知被上訴人與上訴人賴武雄間有
      何損害賠償之債，與民法第244條第2項之要件不符等語，
      資為抗辯。
三、兩造不爭執之事實：
（一）上訴人賴武雄原任職被上訴人北新竹分行經理，其於前任
      職被上訴人新竹分行副理駐中山路兼辦事處主任期間，於
      83年6月7日及同年11月26日核准翌閎公司申請貸放200萬
      元及300萬元之短期貸款案，翌閎公司上開貸款嗣成呆帳
      （見原審卷第1宗10-31頁）。
（二）被上訴人因上訴人賴武雄核准翌閎公司上開貸款，違反當
      時有效之中小企業融資信用保證作業有關「企業短、中期
      週轉授信總餘額佔最近1年報稅營業額之比率不得超過100
      ％」之規定；又有翌閎公司貸得之500萬元資金流入授信
      行員即上訴人賴武雄及其家屬即上訴人詹文妹帳戶，或由
      授信行員週轉運用之情事，違反財政部所訂金融事業機構
      人員生活道德規範要點第2條第9、13款等規定，致被上訴
      人本可向信保基金請領按所貸金額8折計算之400萬元代位
      清償金，因有該基金「不代位清償準則」第4條及第8條之
      違規情事而無法獲得補償。被上訴人為此於91年4月18日
      之第四屆第六次人事評議委員會決議對上訴人賴武雄記一
      大過處分（見原審卷第1宗32-35頁）。
（三）被上訴人另案訴請上訴人賴武雄賠償422萬4,001元本息，
      經原法院91年訴字第915號、本院97年上更(一)字第172號判
      決及最高法院98年台上字第1027號裁定確定在案（見原審
      卷第2宗25-29頁）。
（四）上訴人賴武雄於91年5月24日，以夫妻贈與為原因，將其
      所有系爭房地辦理所有權移轉登記予上訴人詹文妹（見原
      審卷第1宗59、60頁）。
四、關於被上訴人主張依民法第244條第1項、第2項及第4項規定
    ，請求撤銷上訴人就系爭房地所為之債權及物權行為暨塗銷
    系爭房地之所有權移轉登記部分：
（一）按依民法第244條第1項、第2項規定，債務人所為之無償
      行為，有害及債權者，債權人得聲請法院撤銷之；債務人
      所為之有償行為，於行為時明知有損害於債權人之權利者
      ，以受益人於受益時亦知其情事者為限，債權人得聲請法
      院撤銷之。惟債權人得依民法第244條規定行使撤銷權，
      以其債權於債務人為詐害行為時，業已存在者為限，若債
      務人為詐害行為時，其債權尚未發生，自不許其時尚非債
      權人之人，於嗣後取得債權時，溯及的行使撤銷權，有最
      高法院62年台上字第2609號判例可據。
（二）被上訴人主張上訴人間就系爭房地所為所有權移轉登記係
      詐害行為，請求撤銷；上訴人則抗辯上訴人賴武雄未認知
      被上訴人會向其求償，上訴人詹文妹更無可能認知彼等間
      移轉系爭房地所有權係屬詐害行為等語（見原審卷第2宗
      45頁背面、133頁）。經查上訴人賴武雄係於91年5月24日
      ，以夫妻贈與為原因，將系爭房地所有權移轉登記予上訴
      人詹文妹，有土地及建物登記謄本可憑（見原審卷第1宗
      59、60頁）；雖被上訴人於91年4月18日之第四屆第六次
      人事評議委員會決議對上訴人賴武雄予記一大過處分，惟
      此尚未能認被上訴人對上訴人賴武雄已有債權存在；被上
      訴人嗣於91年11月間對上訴人賴武雄起訴請求損害賠償，
      經原法院91年訴字第915號、本院97年上更(一)字第172號判
      決及最高法院98年台上字第1027號裁定確定，上訴人賴武
      雄應賠償被上訴人422萬4,001元本息在案，均係在上訴人
      賴武雄將系爭房地所有權移轉登記予上訴人詹文妹之後，
      被上訴人主張上訴人間所為系爭房地所有權移轉登記係詐
      害行為，惟被上訴人於上訴人移轉系爭房地所有權時，既
      尚無債權存在，其依民法第244條第1項、第2項規定請求
      撤銷上訴人間之詐害行為，應屬無據。被上訴人依民法第
      244條第4項規定，請求上訴人詹文妹塗銷系爭房地之所有
      權移轉登記，亦不應准許。
五、關於被上訴人主張依民法第87條第1項前段、第184條規定，
    請求上訴人詹文妹塗銷系爭房地之所有權移轉登記部分：
（一）按上訴人就彼等以贈與為原因，將系爭房地所有權移轉登
      記予上訴人詹文妹一節，抗辯係有償行為，惟參諸上訴人
      間移轉登記之原因記載為贈與(見原審卷第2宗80頁)，則
      彼等所為移轉行為，係屬通謀虛偽意思表示，所為意思表
      示雖屬無效（民法第87條第1項前段參照），惟該無效法
      律行為當事人應負回復原狀之義務，尚非第三人之被上訴
      人得逕為行使（參見民法第113條），被上訴人先主張撤
      銷有效之上訴人間債權及物權契約，嗣追加依民法第87條
      第1項前段規定，請求上訴人詹文妹塗銷系爭房地之所有
      權移轉登記，均屬無據。
（二）次按因侵權行為所生之損害賠償請求權，自請求權人知有
      損害及賠償義務人時起，2年間不行使而消滅，民法第197
      條第1項前段定有明文。被上訴人主張依民法第184條規定
      請求上訴人詹文妹塗銷系爭房地之所有權移轉登記，上訴
      人則為時效抗辯。經查上訴人賴武雄於83年6月7日及同年
      11月26日批准翌閎公司申請貸放200萬元及300萬元之短期
      貸款案時，違反當時有效之中小企業融資信用保證作業有
      關「企業短、中期週轉授信總餘額佔最近1年報稅營業額
      之比率不得超過100％」之規定，嗣成呆帳；復因上訴人
      賴武雄有信保基金「不代位清償準則」第4條及第8條之違
      規情事，致被上訴人無法獲得補償，有信保基金90年12月
      6日（90）償二字第651022號函可憑（見原審卷第1宗32-
      33頁）；被上訴人係於91年4月18日召開人評會對上訴人
      賴武雄作記過處分，而上訴人賴武雄係於91年5月24日，
      以夫妻贈與為原因，將系爭房地所有權移轉登記予上訴人
      詹文妹，被上訴人斯時應已知悉上訴人所為係侵權行為，
      被上訴人遲至99年3月18日始追加主張依民法第184條規定
      請求上訴人詹文妹塗銷系爭房地之所有權移轉登記（見原
      審卷第2宗232頁背面），上訴人抗辯被上訴人之請求權已
      罹於時效而消滅，應可採信。被上訴人依侵權行為法則請
      求上訴人詹文妹塗銷系爭房地之所有權移轉登記，亦屬無
      據。
六、綜上所述，被上訴人依民法第244條第1項、第2項、第4項、
    第184條，及追加第87條第1項前段規定，請求撤銷上訴人就
    系爭房地於91年3月31日所為之債權行為及91年5月24日所為
    所有權移轉登記之物權行為，暨請求上訴人詹文妹塗銷系爭
    房地之所有權移轉登記，均為無理由，不應准許。原審就被
    上訴人上開請求不應准許部分，為上訴人敗訴之判決，尚有
    未洽。上訴意旨指摘原判決不當，求予廢棄改判，為有理由
    ，爰予廢棄改判如主文第二項所示。又被上訴人追加之訴為
    無理由，應併予駁回。
七、兩造其餘之攻擊或防禦方法及未經援用之證據，經本院斟酌
    後，認為均不足以影響本判決之結果，無逐一詳予論駁之必
    要。併此敘明。
八、據上論結，本件上訴為有理由，被上訴人追加之訴為無理由
    ，依民事訴訟法第450條、第78條，判決如主文。
中    華    民    國    99    年    12    月    28    日
                      民事第八庭
                        審判長法  官  許正順
                              法  官  蘇芹英
                              法  官  鄭威莉
正本係照原本作成。
如不服本判決，應於收受送達後20日內向本院提出上訴書狀，其
未表明上訴理由者，應於提出上訴後20日內向本院補提理由書狀
（均須按他造當事人之人數附繕本）上訴時應提出委任律師或具
有律師資格之人之委任狀；委任有律師資格者，另應附具律師資
格證書及釋明委任人與受任人有民事訴訟法第466條之1第1項但
書或第2項（詳附註）所定關係之釋明文書影本。如委任律師提
起上訴者，應一併繳納上訴審裁判費。
中    華    民    國    99    年    12    月    29    日
                              書記官  李垂福
附註：
民事訴訟法第466條之1（第1項、第2項）：
對於第二審判決上訴，上訴人應委任律師為訴訟代理人。但上訴
人或其他法定代理人具有律師資格者，不在此限。
上訴人之配偶、三親等內之血親、二親等內之姻親，或上訴人為
法人、中央或地方機關時，其所屬專任人員具有律師資格並經法
院認為適當者，亦得為第三審訴訟代理人。

司法院資訊處製作；財團法人民間司法改革基金會備份。
